ACORDAO-COMPLETO-2385096

ACÓRDÃO 7295/2020 ATA 22/2020 - PRIMEIRA CÂMARA

VISTOS, relatados e discutidos estes autos de tomada de contas especial instaurada pelo Ministério da Cultura (MinC) em desfavor da Sra. Viviane Ferreira Borges, em razão da omissão no dever de prestar contas dos recursos captados com base na Lei 8.313/1991 (Lei Rouanet) , para execução do projeto denominado "Edições Comemorativas, O Cerco - 25 Anos" (Pronac 03-4044) , 
ACORDAM os Ministros do Tribunal de Contas da União, reunidos em sessão da Primeira Câmara, ante as razões expostas pelo Relator, em:
9.1. considerar, para todos os efeitos, revel a Sra. Viviane Ferreira Borges (CPF XXX.526.701-XX) , dando-se prosseguimento ao processo, conforme preceitua o art. 12, § 3º, da Lei 8.443/1992;
9.2. julgar irregulares as contas da Sra. Viviane Ferreira Borges (CPF XXX.526.701-XX) , com fundamento nos arts. 1º, inciso I, 16, inciso III, alíneas "a" e "b", 19, caput, e 23, inciso III, da Lei 8.443/1992 c/c os arts. 1º, inciso I, 209, inciso I e II, 210 e 214, inciso III, do RI/TCU, condenando-a ao pagamento da importância a seguir especificada e fixando-lhe o prazo de quinze dias para que comprove perante este Tribunal, em respeito ao art. 214, inciso III, alínea "a", do RI/TCU, o recolhimento da dívida aos cofres do Fundo Nacional de Cultura, atualizada monetariamente e acrescida de juros de mora calculados a partir da data indicada até a data do efetivo recolhimento, nos termos da legislação vigente:
	DATA
	VALOR (R$) 

	30/12/2003
	2.000,00

	30/12/2003
	2.000,00

	30/12/2003
	2.000,00

	30/12/2003
	2.000,00

	30/12/2003
	30.000,00

	30/12/2003
	9.671,80

9.3. autorizar, desde logo, a cobrança judicial da dívida, nos termos do art. 28, inciso II, da Lei 8.443/1992 c/c o art. 219, inciso II, do RI/TCU, caso não atendida a notificação; e
9.4. enviar cópia deste Acórdão à responsável, ao Ministério da Cidadania e à Procuradoria  da República no Estado de Goiás.

Tomada de contas especial instaurada em razão da omissão no dever de prestar contas dos recursos captados com base na Lei 8.313/1991 (Lei Rouanet), para execução do projeto denominado Edições Comemorativas, O Cerco  25 Anos

Primeira Câmara

Secretaria Especial de Cultura.

3. Responsável: Viviane Ferreira Borges (CPF XXX.526.701-XX)

13.1. Ministros presentes: Walton Alencar Rodrigues (Presidente), Benjamin Zymler e Bruno Dantas.
13.2. Ministro-Substituto convocado: Augusto Sherman Cavalcanti (Relator).
13.3. Ministro-Substituto presente: Weder de Oliveira.

AUGUSTO SHERMAN

Adoto, como relatório, a instrução elaborada no âmbito da Secretaria de Controle Externo de Tomada de Contas Especial, que contou com a anuência dos dirigentes da unidade técnica (peças 51-53) :
"INTRODUÇÃO
1.	Cuidam os autos de tomada de contas especial instaurada pelo Ministério da Cultura - MinC (atualmente incorporado ao Ministério da Cidadania) , em desfavor da Sra. Viviane Ferreira Borges (CPF XXX.526.701-XX) , em virtude da não comprovação da boa e regular gestão dos recursos captados mediante incentivo fiscal da 'Lei Rouanet', em face da omissão no dever de prestar contas dos recursos destinados ao Pronac 03-4044 - 'Edições Comemorativas, O Cerco - 25 Anos' - que visava à edição comemorativa de livros de autores goianos 'O Cerco' e o 'Sarau', conforme descrição constante da peça 4.
HISTÓRICO
2.	A Portaria MinC 503/2003 autorizou a captação do valor de apoio, totalizando R$ 47.671,80 no período de 11/11/2003 a 31/12/2003 (peça 6) , recaindo o prazo para prestação de contas em 30/01/2004, conforme art. 71, §1º da Instrução Normativa 1/2012 do MinC, o qual prevê o prazo máximo de trinta dias após o término do prazo de execução de um projeto para serem prestadas as contas.
3.	Do total autorizado, foi captado pelo proponente R$ 47.671,80 da seguinte forma:
	DATA
	VALOR (R$) 
	RECIBO
	PEÇA

	30/12/2003
	2.000,00
	01
	Peça 7

	30/12/2003
	2.000,00
	02
	Peça 9

	30/12/2003
	2.000,00
	03
	Peça 11

	30/12/2003
	2.000,00
	04
	Peça 12

	30/12/2003
	30.000,00
	05
	Peça 14

	30/12/2003
	9.671,80
	06
	Peça 16

4.	Findo o prazo para apresentar a prestação de contas final, enviou-se um carta à proponente, requisitando os documentos (peça 18) , da qual tomou conhecimento em 18/09/2008 (peça 19) . Não havendo o comparecimento dos responsáveis aos autos, a gestão empreendida no projeto foi quali¿cada como irregular, conforme o Parecer Final de n° 271/2017/G2/PASSIVO/SEFIC/MinC (peça 20) , datado de 31/10/2017, que determinou sua reprovação e deferiu a inadimplência da proponente. A reprovação constou também na Portaria 747/2017 (peça 22) .
5.	Notificou-se a responsável acerca da reprovação da prestação de contas por meio de edital publicado no DOU em 17/9/2018.
6.	Diante da não apresentação da prestação de contas e da consequente não demonstração da boa e regular gestão dos recursos repassados, assim como a não devolução dos recursos, instaurou-se o presente processo.
7.	Nesse sentido, no Relatório de TCE 1589/2018 (peça 28) , concluiu-se que o prejuízo importava no valor histórico de R$ 47.671,80, imputando-se a responsabilidade à proponente, Sra. Viviane Ferreira Borges (CPF XXX.526.701-XX) . 
8.	O Relatório de Auditoria 106/2019, da Controladoria-Geral da União (CGU) , ratificou o posicionamento do Tomador de Contas (peça 29) . Após serem emitidos o Certificado de Auditoria, o Parecer do Dirigente e o Pronunciamento Ministerial (peças 30, 31, e 32, respectivamente) , o processo foi remetido a esse Tribunal.
9.	No âmbito deste Tribunal, concluiu-se pela necessidade de realizar citação, conforme instrução inicial à peça 34:
26.	 Diante do exposto, submetem-se os autos à consideração superior, propondo:
26.1. realizar a CITAÇÃO de Viviane Ferreira Borges (CPF XXX.526.701-XX) , com fundamento nos arts. 10, § 1º, e 12, incisos I e II, para que, no prazo de quinze dias, apresente alegações de defesa e/ou recolha, aos cofres do Fundo Nacional de Cultura, as quantias abaixo indicadas, atualizadas monetariamente a partir das respectivas datas de ocorrência até o efetivo recolhimento, abatendo-se, na oportunidade, as quantias eventualmente ressarcidas, na forma da legislação em vigor, em decorrência da irregularidade descrita abaixo:
a) Irregularidade: não comprovação da boa e regular gestão dos recursos captados com amparo no Pronac 03-4044, decorrente da omissão no dever de prestar contas dos valores transferidos;
b) Dispositivos violados: arts. 37, caput, e 70, parágrafo único, da Constituição Federal; art. 93 do Decreto-Lei 200/67; art. 71, §1 da Instrução Normativa 1/2012 do MinC;
c) Conduta: omitir-se no dever de prestar contas dos recursos captados com amparo no Pronac 03-4044, quando deveria tê-lo feito até 30/01/2004;
d) Nexo de causalidade: a conduta descrita impediu o estabelecimento do nexo causal entre as possíveis despesas efetuadas com os recursos recebidos no âmbito do projeto Pronac 03-4044, gerando uma presunção de dano ao erário no valor total captado no âmbito do Projeto;
e) Culpabilidade: não há excludentes de ilicitude, de culpabilidade e de punibilidade; é razoável supor que a responsável tinha consciência da ilicitude de sua conduta; era exigível conduta diversa da praticada, qual seja, desincumbir-se do seu dever por meio da apresentação da prestação de contas no prazo e forma devidos;
f) Valor original do débito e data:
	DATA
	VALOR (R$) 

	30/12/2003
	2.000,00

	30/12/2003
	2.000,00

	30/12/2003
	2.000,00

	30/12/2003
	2.000,00

	30/12/2003
	30.000,00

	30/12/2003
	9.671,80

	g) Valor do débito atualizado até 5/4/2019: R$ 110.479,40;
10.	Após despacho do titular da unidade técnica, de 5/4/2019 (peça 36) , foi realizada a citação da Sra. Viviane Ferreira Borges por meio dos Ofícios 1577, 2710 e 2711/2019-TCU/Secex-TCE (peças 38, 42 e 44) , dos quais tomou conhecimento, conforme Avisos de Recebimento - AR (peças 41, 46 e 48) .
11.	Em resposta ao Ofício 2711/2019-TCU/Secex-TCE, de 20/5/2019 (peça 44) , compareceu pessoalmente aos autos, em 11/6/2019, requerendo prorrogação de prazo de noventa dias para apresentar sua defesa, que foi acatado pelo Tribunal (peças 47 e 49) .
12.	Conforme aviso de recebimento à peça 48, o Oficio 2711/2019-TCU-Secex-TCE foi recebido no dia 3/6/2019, sendo então o prazo original para apresentar as alegações de defesa até 18/6/2019. Com a concessão da prorrogação de noventa dias, o prazo passou a ser até 16/9/2019.
13.	Todavia, transcorrido o prazo regimental, a responsável não apresentou sua defesa, permanecendo silente, devendo ser considerada revel, nos termos do art. 12, §3º, da Lei 8.443/1992.
EXAME TÉCNICO
14.	Nos processos do TCU, a revelia não leva à presunção de que seriam verdadeiras todas as imputações levantadas contra os responsáveis, diferentemente do que ocorre no processo civil, em que a revelia do réu opera a presunção da verdade dos fatos narrados pelo autor. Dessa forma, a avaliação da responsabilidade do agente não pode prescindir da prova existente no processo ou para ele carreada. 
15.	Ao não apresentar sua defesa, a responsável deixou de produzir prova da regular aplicação dos recursos sob sua responsabilidade, em afronta às normas que impõem aos gestores públicos a obrigação legal de, sempre que demandados pelos órgãos de controle, apresentar os documentos que demonstrem a correta utilização das verbas públicas, a exemplo do contido no art. 93 do Decreto-Lei 200/67: 'Quem quer que utilize dinheiros públicos terá de justificar seu bom e regular emprego na conformidade das leis, regulamentos e normas emanadas das autoridades administrativas competentes.' 
16.	Mesmo as alegações de defesa não sendo apresentadas, considerando o princípio da verdade real que rege esta Corte, procurou-se buscar, em manifestações dos responsáveis na fase interna desta Tomada de Contas Especial, se havia algum argumento que pudesse ser aproveitado a seu favor.
17.	No entanto, a responsável não se manifestou na fase interna, não havendo, assim, nenhum argumento que possa vir a ser analisado e posteriormente servir para afastar as irregularidades apontadas.
18.	Em se tratando de processo em que a parte interessada não se manifestou acerca das irregularidades imputadas, não há elementos para que se possa efetivamente aferir e reconhecer a ocorrência de boa-fé na conduta dos responsáveis, podendo este Tribunal, desde logo, proferir o julgamento de mérito pela irregularidade das contas, conforme nos termos dos §§ 2º e 6º do art. 202 do Regimento Interno do TCU. (Acórdão 2064/2011-TCU-Primeira Câmara (relator: Ubiratan Aguiar) , 6.182/2011-TCU-1a Câmara (relator: Weber de Oliveira) , 4.072/2010-TCU-1a Câmara (Relator: Valmir Campelo) , 1.189/2009-TCU-1a Câmara (Relator: Marcos Bemquerer) , 731/2008-TCU-Plenário (Relator: Aroldo Cedraz) .
19.	Dessa forma, a Sra. Viviane Ferreira Borges (CPF XXX.526.701-XX) deve ser considerada revel, nos termos do art. 12, §3º, da Lei 8.443/1992, devendo as contas serem julgadas irregulares, condenando-a ao débito apurado. Não se propõe a aplicação de multa em face da prescrição da pretensão punitiva desta Corte.
20.	A pretensão punitiva do TCU, conforme Acórdão 1441/2016-TCU-Plenário, que uniformizou a jurisprudência acerca dessa questão, subordina-se ao prazo geral de prescrição indicado no art. 205 do Código Civil, que é de 10 anos, contado da data de ocorrência da irregularidade sancionada, nos termos do art. 189 do Código Civil, sendo este prazo interrompido pelo ato que ordenar a citação, a audiência ou a oitiva do responsável. No caso em exame, ocorreu a prescrição, uma vez que uma vez que o prazo para apresentar a prestação de contas final expirou em 30/1/2004 e o ato de ordenação da citação ocorreu em 5/4/2019 (peça 36) .
CONCLUSÃO
21.	Diante da revelia da Sra. Viviane Ferreira Borges (CPF XXX.526.701-XX) e inexistindo nos autos elementos que permitam concluir pela ocorrência de boa-fé ou de outros excludentes de culpabilidade em suas condutas, propõe-se que suas contas sejam julgadas irregulares e que seja condenada em débito.
PROPOSTA DE ENCAMINHAMENTO
22.	Diante do exposto, submetemos os autos à consideração superior, propondo ao Tribunal:
	a) considerar revel a Sra. Viviane Ferreira Borges (CPF XXX.526.701-XX) , para todos os efeitos, dando-se prosseguimento ao processo, com fulcro no art. 12, § 3º, da Lei n. 8.443/92;
	b) julgar irregulares, nos termos dos arts. 1º, inciso I, 16, inciso III, alínea 'a' e 'b', § 2º, da Lei 8.443/1992 c/c os arts. 19 e 23, inciso III, da mesma Lei, e com arts. 1º, inciso I, 209, inciso I e II, 210 e 214, inciso III, do Regimento Interno/TCU, as contas da Sra. Viviane Ferreira Borges (CPF XXX.526.701-XX) ; condenando-a ao pagamento da importância a seguir especificada, atualizada monetariamente e acrescida dos juros de mora, calculada a partir da data discriminada até a data do efetiva quitação do débito, fixando-lhe o prazo de quinze dias, para que comprovem, perante o Tribunal, o recolhimento das referidas quantias aos Fundo Nacional de Cultura, nos termos do art. 23, inciso III, alínea 'a', da citada lei;
	DATA
	VALOR (R$) 

	30/12/2003
	2.000,00

	30/12/2003
	2.000,00

	30/12/2003
	2.000,00

	30/12/2003
	2.000,00

	30/12/2003
	30.000,00

	30/12/2003
	9.671,80

	c) autorizar, desde logo, a cobrança judicial das dívidas, caso não atendidas a notificação, na forma do disposto no art. 28, inciso II, da Lei 8.443/1992;
	d) autorizar também, desde logo, se requerido, com fundamento no art. 28, inciso I, da Lei 8.443, de 1992 c/c o art. 217, §§ 1º e 2º do Regimento Interno, o parcelamento da (s) dívida (s) em até 36 parcelas, incidindo sobre cada parcela, corrigida monetariamente, os correspondentes acréscimos legais fixando- lhe o prazo de quinze dias, a contar do recebimento da notificação, para comprovar perante o Tribunal o recolhimento da primeira parcela, e de trinta dias, a contar da parcela anterior, para comprovar os recolhimentos das demais parcelas, devendo incidir sobre cada valor mensal, atualizado monetariamente, os juros de mora devidos, no caso do débito, na forma prevista na legislação em vigor, alertando os responsáveis de que a falta de comprovação do recolhimento de qualquer parcela importará o vencimento antecipado do saldo devedor, nos termos do § 2º do art. 217 do Regimento Interno deste Tribunal;
e) enviar cópia do Acórdão a ser prolatado, bem como do Relatório e do Voto que o fundamentarem ao Procuradoria da República no Estado de Goiás, nos termos do § 3º do art. 16 da Lei 8.443/1992 c/c o § 7º do art. 209 do Regimento Interno do TCU, para adoção das medidas cabíveis;
f) enviar cópia do Acórdão que vier a ser proferido ao Ministério da Cidadania e aos responsáveis, para ciência, informando que a presente deliberação, acompanhada do Relatório e do Voto que a fundamenta, está disponível para a consulta no endereço www.tcu.gov.br/acordaos, além de esclarecer que, caso requerido, o TCU poderá fornecer sem custos as correspondentes cópias, de forma impressa."
2.		O Ministério Público, em parecer da lavra do Subprocurador-Geral Paulo Soares Bugarin, manifestou concordância com a proposta oferecida (peça54) :
	"Caracterizada a revelia da responsável, após regular citação pela via postal e o seu comparecimento aos autos para requerer prorrogação de prazo para apresentar suas alegações de defesa (peça 47) , impõe-se o prosseguimento do processo, para todos os efeitos, conforme prevê o art. 12, § 3º, da Lei nº 8.443/92.
2.	Desse modo, ante a inexistência de elementos capazes de comprovar a boa e regular aplicação dos recursos, este representante do Ministério Público de Contas manifesta-se de acordo com a proposta formulada pela unidade técnica (peça 51) , sugerindo apenas que o julgamento pela irregularidade das contas tenha por fundamento as alíneas a e c do inciso III do art. 16 da Lei nº 8.443/92 e não as alíneas a e b do mesmo dispositivo legal, como constou na instrução."
É o relatório.

não há.

Subprocurador-Geral Paulo Soares Bugarin.

TOMADA DE CONTAS ESPECIAL. LEI ROUANET. OMISSÃO NO DEVER DE PRESTAR CONTAS. CITAÇÃO. REVELIA. CONTAS IRREGULARES. DÉBITO. PRESCRIÇÃO DA PRETENSÃO PUNITIVA.

TOMADA DE CONTAS ESPECIAL (TCE)

Secretaria de Controle Externo de Tomada de Contas Especial (SecexTCE).

Em exame tomada de contas especial instaurada pelo Ministério da Cultura (MinC) em desfavor da Sra. Viviane Ferreira Borges, em razão da omissão no dever de prestar contas dos recursos captados com base na Lei 8.313/1991 (Lei Rouanet) , para execução do projeto denominado "Edições Comemorativas, O Cerco - 25 Anos" (Pronac 03-4044) , que tinha por objetivo a edição comemorativa de livros de autores goianos "O Cerco" e o "Sarau".
Com a aprovação do referido projeto cultural, a responsável foi autorizada a captar incentivos no valor total de R$ 47.671,80, no período de 11/11/2003 a 31/12/2003 (peça 6) .
Depois de expirado o prazo para a prestação das contas em 30/01/2004, o Ministério da Cultura notificou a proponente, a qual permaneceu silente.
Também no âmbito do TCU, embora regularmente citada, a responsável deixou transcorrer o prazo regimental para apresentação das alegações de defesa, devendo ser considerada revel, dando-se prosseguimento ao processo, nos termos do art. 12, § 3º, da Lei 8.443/1992.
Destaco que ofícios citatórios foram encaminhados para endereços constante dos sistemas corporativos do TCU, tendo a Sra. Viviane Ferreira Borges comparecido aos autos para solicitar prorrogação de prazo para atendimento à citação por 90 dias (peça 47) , o que foi autorizado (peça 49) .
Ante a não manifestação da proponente, seja perante o MinC, seja perante esta Corte, restou evidenciada a omissão no dever de prestar contas e a não comprovação da boa e regular aplicação dos recursos públicos federais captados com base na Lei 8.313/1991. Dessa forma, endosso, com ajustes de forma, a proposta da unidade técnica, anuída pelo Parquet especial (peças 51-54) , no sentido de julgar irregulares as contas da Sra. Viviane Ferreira Borges, condenando-a por débito correspondente à integralidade dos valores captados, sem aplicação de multa em face da prescrição da pretensão punitiva. 
Deixo de acompanhar apenas a proposição de, desde já, autorizar o parcelamento da dívida imputada, tendo em vista entender tratar-se de providência que somente deve ser adotada em face de solicitação da interessada.
Ante o exposto, manifesto-me por que o Tribunal aprove o acórdão que ora submeto à deliberação deste Colegiado.
TCU, Sala das Sessões Ministro Luciano Brandão Alves de Souza, em 7 de julho de 2020.
AUGUSTO SHERMAN CAVALCANTI 
Relator